【裁判字號】    89,訴,2215
【裁判日期】    900719
【裁判案由】    塗銷抵押權設定登記
【裁判全文】
臺灣板橋地方法院民事判決  八十九年度訴字第二二一五號
    原      告  乙○○
    被      告  嘉連營造有限公司
    法定代理人  甲○○
右當事人間請求塗銷抵押權設定登記事件，本院判決如左：
    主    文
被告應將均為原告所有、權利範圍各為四分之一、坐落於臺北縣新莊市○○段０六五
二地號及臺北縣新莊市○○段０００二地號之土地，所共同擔保如附表所示之設定本
金最高限額新臺幣五百萬元之抵押權登記全部塗銷之。
訴訟費用由被告負擔。
    事    實
甲、原告方面：
一、聲明：如主文所示。
二、陳述：
（一）按原告與被告於民國七十九年七月二十四日訂立西濱公路臺十七線國聖橋拓寬
      工程合約，其中被告特別要求原告需提供土地為擔保，並於工程合約第三十二
      條處載明：乙方（指原告）提供新臺幣（下同）五百萬元不動產抵押作為履約
      保證，完工後解除。原告遂提供臺北縣新莊市○○段０六五二地號及臺北縣新
      莊市○○段０００二地號土地共同擔保設定如附表所示之本金最高限額五百萬
      元抵押權登記事項予被告。雖該工程早已完工，惟被告迄今仍將該共同擔保之
      二筆土地繼續抵押權設定登記，確影響土地所有人（包括持分者）對土地圓滿
      使用狀態。
（二）依該工程合約第三十二條內容觀之，是附終期的法律行為。茲因工程完工，附
      終期之法律行為，於期限屆滿時失其效力（民法第一百零二條條第二項），被
      告自負塗銷本金最高限額抵押權設定登記義務。且依民法第七百六十七條中段
      規定：「所有人對於妨害其所有權者，得請求除去之。」與土地登記規則第一
      百三十一條及第一百三十三條規定，原告均可請求被告為塗銷抵押權設定登記
      事。
（三）又塗銷系爭二筆土地抵押權設定登記之訴，係因不動產物權涉訟者，專屬不動
      產所在地法院即鈞院管轄，於民事訴訟法第十條第一項定有明文，故  鈞院自
      有管轄權。
（四）再被告公司雖經主管機關撤銷登記，但對塗銷抵押權設定登記迄未處理者，公
      司法人人格迄未消滅，有民庭總會決議及實務見解可稽，是被告公司仍負有塗
      銷抵押權登記之義務。
三、證據：提出左列文件為證：
原證一：工程合約影本計一件共十七紙。
原證二：土地登記簿謄本影本計四紙。
原證三：最高法院八十一年度第二次民事庭會議決議及實務意見文共三紙。
附件一：經濟部函附被告公司變更登記事項卡及董事、股東名單影本二紙及被告公司
        之定代理人之戶籍謄本正本一紙。
乙、被告方面：
    被告經合法通知未於言詞辯論期日到場，亦未提出書狀作何聲明或陳述。
丙、本院依職權向內政部警政署入出境管理局函詢被告公司之法定代理人甲○○之出
    入境資料；且依職權向交通部公路局函詢西濱公路臺十七線國聖橋是否完工驗收
    。
    理    由
一、本件系因不動產涉訟，而不動產所在地屬本院管轄，則本院對於本案自有管轄權
    ，合先敘明。再被告經合法通知未於言詞辯論期日到場，核無民事訴訟法第三百
    八十六條各款所列情形，爰依原告聲請，由其一造辯論而為判決。
二、原告主張：原告與被告於七十九年七月二十四日訂立西濱公路臺十七線國聖橋拓
    寬工程合約，其中被告特別要求原告需提供土地為擔保，並於工程合約第三十二
    條處載明：乙方（指原告）提供五百萬元不動產抵押作為履約保證，完工後解除
    。原告遂提供臺北縣新莊市○○段０六五二地號及臺北縣新莊市○○段０００二
    地號土地共同擔保設定如附表所示之本金最高限額五百萬元抵押權登記事項予被
    告。雖該工程早已完工，惟被告迄今仍將該共同擔保之二筆土地繼續抵押權設定
    登記，確影響土地所有人（包括持分者）對土地圓滿使用狀態。依該工程合約第
    三十二條內容觀之，是附終期的法律行為。茲因工程完工，附終期之法律行為，
    於期限屆滿時失其效力（民法第一百零二條條第二項），被告自負塗銷本金最高
    限額抵押權設定登記義務。且依民法第七百六十七條中段規定：「所有人對於妨
    害其所有權者，得請求除去之。」，與土地登記規則第一百三十一條及第一百三
    十三條規定，原告均可請求被告為塗銷抵押權設定登記。再被告公司雖經主管機
    關撤銷登記，但對塗銷抵押權設定登記迄未處理者，公司法人人格迄未消滅，有
    民庭總會決議及實務見解可稽，是被告公司仍負有塗銷抵押權登記之義務。
    被告經合法通知未於言詞辯論期日到場，亦未提出書狀作何聲明或陳述。
三、原告主張原告與被告於七十九年七月二十四日訂立西濱公路臺十七線國聖橋拓寬
    工程合約，其中被告特別要求原告需提供土地為擔保，並於工程合約第三十二條
    處載明：乙方（指原告）提供五百萬元不動產抵押作為履約保證，完工後解除。
    原告遂提供臺北縣新莊市○○段０六五二地號及臺北縣新莊市○○段０００二地
    號土地共同擔保設定如附表所示之本金最高限額五百萬元抵押權登記事項予被告
    等情，業據提出卷附工程合約影本一件、土地登記簿謄本影本四紙為證，被告經
    合法通知未於言詞辯論期日到場，亦未提出書狀爭執上情，堪信原告之主張為真
    實。
四、再原告主張原告業已將西濱公路臺十七線國聖橋拓寬工程完工，則依兩造所簽訂
    之工程合約第三十二條之約定，被告自應將系爭土地之抵押權設定登記塗銷。查
    本院曾依職權向交通部公路局函詢西濱公路臺十七線國聖橋是否完工驗收，經該
    局函覆略以：「貴院函請查明西濱公路臺十七線國聖橋是否完工驗收乙案，查該
    橋已於八十二年間完工驗收合格竣事。」，此有交通部公路局於九十年二月二十
    六日以（九十）路新施字第九００六六０八號函在卷足佐。足徵原告主張原告業
    已將西濱公路臺十七線國聖橋拓寬工程完工，經主管機關驗收合格一節，誠屬有
    據。又觀諸卷附兩造所簽訂之工程合約第三十二條約定：「乙方提供五百萬元不
    動產抵押作為履約保證，完工後解除。」，因原告既已將合約所約定之西濱公路
    臺十七線國聖橋拓寬工程完工，且經主管機關驗收合格，已如前述，況被告經合
    法通知既未到庭主張原告對於系爭工程有何應負損害賠償責任之可言，則原告依
    上開兩造所簽訂之工程合約第三十二條規定，自得將原告所有、權利範圍各為四
    分之一、坐落於臺北縣新莊市○○段０六五二地號及臺北縣新莊市○○段０００
    二地號之土地，所共同為被告公司擔保如附表所示之設定本金最高限額五百萬元
    抵押權登記全部塗銷之。
五、至被告公司雖經主管機關經濟部於八十九年十月六日以經（八九）商二二０六九
    五號予以撤銷登記在案，此有卷附經濟部商業司函附之被告公司變更登記事項卡
    可稽，惟按「公司設立登記，一經主管機關撤銷，其尚未解散者，亦自然隨之解
    散，故撤銷登記，亦為公司解散之原因。公司解散後，尚須經清算程序，了結其
    法律關係，在清算範圍內，視為尚未解散，即在清算完結前，法人之人格於清算
    之範圍內仍然存續，必待清算完結後，公司之人格始歸消滅」，有最高法院八十
    一年四月二十八日八十一年度第二次民事庭會議決議足佐。是被告公司對於原告
    負有塗銷系爭土地之抵押權設定登記義務，惟被告公司迄未處理，則揆諸上開說
    明，被告公司之法人人格在有關塗銷系爭土地之抵押權設定登記部分迄未消滅，
    故被告公司仍負有塗銷抵押權登記之義務，不因其業經主管機關經濟部撤銷登記
    而受影響。
六、綜上所述，原告請求被告應依卷附兩造所簽訂工程合約第三十二條之約定，將原
    告所有、權利範圍各為四分之一、坐落於臺北縣新莊市○○段０六五二地號及臺
    北縣新莊市○○段０００二地號之土地，所共同擔保如附表所示之設定本金最高
    限額五百萬元之抵押權登記全部塗銷之，洵屬有據，為有理由，應予准許。
七、原告其餘主張及攻擊方法，因本件事證已臻明確且無礙於本件之認定及判決之結
    果，本院即無庸逐一論述，併此敘明。再原告之訴既為有理由，則原告另以民法
    第七百六十七條中段規定：「所有人對於妨害其所有權者，得請求除去之。」與
    土地登記規則第一百三十一條及第一百三十三條規定，請求如主文所示之聲明，
    應屬為達同一目的之訴之合併，自無庸再予審酌論列。
八、結論：原告之訴為有理由，依民事訴訟法第三百八十五條第一項前段、第七十八
    條，判決如主文。
中      華      民      國    九十      年      七      月      十九  日
                                臺灣板橋地方法院民事第四庭
                                    法  官  許必奇
右為正本係照原本作成。
如對本判決上訴，須於判決送達後二十日內向本院提出上訴狀。
中      華      民      國    九十      年      七      月     二十三  日
                                    書記官  許清琳


司法院資訊處製作；財團法人民間司法改革基金會備份。
